最　高　行　政　法　院　判　決
　　　　　　　　　　　　　94年度判字第01176號
上　訴　人　星興鋼鐵工業股份有限公司
代　表　人　乙○○
訴訟代理人　丙○○
被 上訴 人　財政部臺灣省南區國稅局
代　表　人　甲○○
上列當事人間因營利事業所得稅事件，上訴人對於中華民國93年
2月27日高雄高等行政法院92年度訴字第1314號判決，提起上訴
。本院判決如下：
　　主  文
上訴駁回。
上訴審訴訟費用由上訴人負擔。
　　理  由
上訴人民國89年度營利事業所得稅結算申報，列報利息收入新臺
幣（下同）576元，嗣經被上訴人查得其於86年5月至87年6月間
陸續提供資金合計193,024,000元予股東侯宇使用，除86年5月
30日償還3,000,000元外，其餘款項迄未償還，乃依行為時營利
事業所得稅查核準則（以下簡稱查核準則）第36條之1規定，按
89年1月1日臺灣銀行之基本放款利率7.25%計算本年度利息13,68
1,728元，核定利息收入13,682,304元，上訴人不服，申經復查
未獲變更，提起訴願亦遭駁回，提起行政訴訟，經原審判決駁回
。
上訴人主張：（一）依司法院釋字第217號解釋要旨，即使設定
抵押權為擔保之債權並載明約定利息者，固得依地政機關抵押權
設定及塗銷登記資料，核計債權人之利息所得，課徵所得稅，對
主張未收取者尚都允許當事人負舉證責任而得不強行計課，上訴
人的資金被挪用並無利息之約定，查核準則第36條之1規定既屬
事實推定，則應許當事人舉反證說明之，且所得稅法亦無挪用公
司款項即應計算利息收入之擬制規定，而上訴人帳載亦明確表達
無該利息收入，被上訴人未依職權憑空設算增加利息收入，又上
訴人已受害在先，何來於年度決算時再依權責基礎估列應收收益
，原審判決顯有判決適用法規不當之違法。再者，由於被上訴人
設算利息收入所使用之利率為89年1月1日臺灣銀行之基本放款利
率7.2%，高於一般定期存款利率，是故即使該款項未被挪用，而
存放金融機構，其應有的相對利息亦絕非13,681,728元。準此，
原審判決有理由矛盾之違法。（二）又上訴人於87年7月1日銷售
貨物給中耕公司金額（含稅）13,650,000元，雖收到該公司開立
之支票三張，惟經提示票據兌領均因存款不足而遭退票，雖中耕
公司曾申請自88年5月12日起至89年5月11日止暫停營業，復經申
請自88年9月7日起復業，嗣又申請自90年1月1日起至90年12月31
日止暫停營業，但並非意謂其尚未因財務困難而倒閉逃匿，其暫
停營業與復業之申請僅不過在延緩公司執照被註銷，拖延公司必
須依法辦理宣告破產之程序而已，實際上中耕公司始自88年支票
退票前即已人去樓空，上訴人雖曾派員多次催討卻追索無門，由
於該應收款項截至本年度已逾2年未能收取，依所得稅法第49條
第5項及行為時查核準則第94條第5款、第6款規定，本件已符合
查核準則得視為實際發生呆帳損失之認定，再按改制前行政法院
62年判字第575號及改制前行政法院50年判字第26號判例意旨，
呆帳損失並非不得於確定年度以後訴願進行中補辦催收證明文據
，故上訴人雖於日前依原營業地址補行寄送催收債權存證信函，
因該公司已他遷不明，致無法送達而遭退回，與上開判例意旨並
無不符，原審判決有適用法令不當之違法等語。
被上訴人未提出上訴答辯狀。
原審斟酌全辯論意旨及調查證據之結果，以：（一）上訴人自86
年5月17日起至87年6月26日止，陸續提供資金合計193,024,000
元予股東侯宇使用，除86年5月30日償還3,000,000元外，其餘
款項迄未償還。上訴人提供鉅額資金供股東個人使用，卻不積極
催討，且上訴人若不將前述資金提供股東侯宇使用，而存放金
融機構亦應有相對之利息收入，故被上訴人依行為時查核準則第
36條之1規定予以設算利息，並無不合。上訴人貸與其股東侯
宇之資金於89年度所應收取之利息，自屬已確定之收益，即應按
權責發生年度決算時，就估列數字以「應收收益」科目列帳，原
處分依上開規定按89年1月1日台灣銀行之基本放款利率7.2%計算
利息13,681,728元，核定利息收入13,682,304元，並無違誤。上
訴人主張被上訴人就其股東借貸款項，予以設算利息收入，違反
租稅法定原則及舉證責任分配法則云云，自不足採。（二）上訴
人於87年7月1日銷售貨物給中耕公司金額（含稅）13,650,000元
，已依規定開立統一發票並申報銷貨收入在案，而中耕公司因清
償貨款所簽發之支票3紙，上訴人提示票據兌領，均因存款不足
而遭退票，嗣至92年1月3日上訴人始以郵局存證信函向中耕公司
催收上開貨款，因該公司已遷移不明，該存證信函乃遭郵局退回
。又中耕公司曾申請自88年5月12日起至89年5月11日止暫停營業
，復經申請自88年9月7日起復業，嗣又申請自90年1月1日起至90
年12月31日止暫停營業，則中耕公司於89年度並無倒閉逃匿、和
解或破產之宣告等情事，且上訴人於87年7月1日銷售貨物給中耕
公司，其應收帳款雖已逾2年，惟上訴人遲至92年1月3日始以郵
局存證信函向中耕公司催收貨款，故系爭款項依所得稅法第49條
第5項及行為時查核準則第94條第5款、第6款規定，於92年始確
定為呆帳損失，上訴人主張被上訴人查核其89年度營利事業所得
稅時，應予追認呆帳損失13,650,000元乙節，自屬無據。（三）
又支票，係發票人簽發一定之金額，委託金融業者於見票時，無
條件支付與受款人或執票人之票據，是以支票之交付作為支付工
具，以代現金之給付，故支票性質上屬支付之工具，支票執票人
所為之提示，其對象係受委託之金融業者，並非債務人本人，且
係於見票時即應為給付，其與所得稅法第49條第5項及行為時查
核準則第94條第5款、第6款所規定之「催收」並不相同，亦即此
所謂「催收」係指債權逾期2年未受清償，經由債權人向債務人
「催收」，藉由催收程序確認該債權能否受償，經催收後仍未受
償，且符合上開法律規定之要件者，始得認列為呆帳損失。故上
訴人雖曾於88年1月間提示支票，因存款不足而遭退票，然其提
示支票之目的與催收不同，尚難以其曾提示支票，即認定其已符
合上開法律規定催收之程序，而得認列該票款為呆帳損失。再按
壞帳損失，其屬於逾期2年經債權人催收未經收取本金或利息者
，應提出催收之具體證明，債權人申報呆帳損失其債權之發生，
悉在2年以前，均係債務人倒閉或行方不明，已實際發生壞帳損
失，無從行使催收，乃補行聲請法院支付命令以為催收之證明，
其法院之支付命令未能送達足為明證。呆帳損失應於確定其為壞
帳之年度列報一節，係指不應於未確定以前之年度預先列報而言
，並非不得於確定年度以後訴願進行中補辦催收證明文據，改制
前行政法院62年判字第575號著有判例。其意旨在闡明呆帳損失
應於確定其為壞帳之年度列報，並得於確定年度以後訴願進行中
補辦催收證明文據。本件上訴人於87年7月1日銷售貨物給中耕公
司，其應收帳款雖已逾2年，惟上訴人遲至92年1月3日始以郵局
存證信函向中耕公司催收貨款，已如前述，故依所得稅法第49條
第5項及行為時查核準則第94條第5款、第6款規定，此部分呆帳
損失確定年度應為92年，在此之前之各年度因該呆帳損失尚未確
定，自不得預先列報。依上開判例意旨，本件訴訟中若上訴人能
夠提出其於89年度已辦理催收系爭貨款之證明，該貨款已確定為
呆帳損失，自可認列，然上訴人所提出之郵局存證信函僅能證明
其於92年始為催收之行為，依規定該呆帳損失於該年度始行確定
。故上訴人主張依上開判例意旨，其已提出上開存證信函，系爭
呆帳損失應提前至89年度營利事業所得稅查核時認列云云，已誤
解上開判例意旨，自不足採。因將原決定及原處分均予維持，駁
回上訴人之訴。
本院查：按「會計基礎，凡屬公司組織者，應採用權責發生制，
其非公司組織者，得因原有習慣或因營業範圍狹小，申報該管稽
徵機關採用現金收付制」，所得稅法第22條第1項定有明文，故
公司組織之營利事業所得稅課徵，係採用權責發生制。查核準則
第27條前段規定「凡應歸屬於本年度之收入或收益，除會計基礎
經核准採用現金收付制者外，應於年度決算時，就估計數字，以
『應收收益』科目列帳」，即係闡釋權責發生制之意旨。復依商
業會計法第10條第2項規定，權責發生制係指收益於確定應收時
，費用於確定應付時，即行入帳，決算時收益及費用，並按其應
歸屬年度做調整分錄。又按「營利事業所得之計算，以其本年度
收入總額減除各項成本費用、損失及稅捐後之純益額為所得額。
」行為時所得稅法第24條第1項定有明文。又「公司組織之股東
、董事、監察人代收公司款項，不於相當期間照繳或挪用公司款
項，應按當年1月1日所適用臺灣銀行之基本放款利率計算利息收
入課稅。公司之資金貸與股東或任何他人未收取利息，或約定之
利息偏低者，比照前項規定辦理。」、「呆帳損失．．．五、應
收帳款、應收票據及各項欠款債權，有左列情事之一者，視為實
際發生呆帳損失，並應於發生當年度沖抵備抵呆帳。(一)因倒閉
、逃匿、和解或破產之宣告，或其他原因致債權之一部或全部不
能收回者。(二)債權中有逾2年經催收後，未經收取本金或利息
者。六、前項呆帳損失，其屬債務人倒閉、逃匿，無從行使催收
者，除取具郵政機關無法送達之存證函外，並應書有該營利事業
倒閉或他遷不明前之確實營業地址，．．．。其屬逾期2年，經
債權人催收，未能收取本金或利息者，應取具郵政機關已送達之
存證函或向法院訴追之催收證明。」復為查核準則第36條之1、
第94條第5款、第6款所明定。且查核準則係財政部基於法律授權
，為執行所得稅法正確計算營利事業所得額所為技術性、細節性
事項之規定，並未逾越所得稅法相關規定，與法律保留原則無違
，被上訴人自得適用。本件上訴人於86年5月至87年6月間陸續提
供資金合計193,024,000元予股東侯宇使用，除86年5月30日償
還3,000,000元外，其餘款項迄未償還，被上訴人核定依89年1月
1日臺灣銀行之基本放款利率7.25%設算利息收入13,681,728元，
核定上訴人當年度利息收入13,682,304元，揆諸前開規定與說明
，尚無違誤。至呆帳損失部分，原審法院認不符有因倒閉、逃匿
、和解或破產之宣告，或其他原因致債權之一部或全部不能收回
之情形，且其於89年度時，亦非債權已逾2年，經催收後仍未能
收取本金或利息者，與查核準則第94條第5款、第6款規定不符，
被上訴人否准認列，於法尚無不合，本院經核原審判決認事用法
均妥適，尚無判決適用法規不當或理由矛盾之違法；上訴人所訴
各節，乃上訴人以其對法律上見解之歧異，就原審取捨證據、認
定事實之職權行使，指摘其為不當，均無可採。其上訴難認有理
由，應予駁回。
據上論結，本件上訴為無理由，爰依行政訴訟法第255條第1項、
第98條第3項前段，判決如主文。
中    華    民    國    94    年    8    月    4      日
                  第五庭審判長法  官　趙　永　康
                              法  官　鄭　淑　貞
                              法  官　黃　淑　玲
                              法  官　侯　東　昇
                              法  官　林　文　舟
以  上  正  本  證  明  與  原  本  無  異
中    華    民    國    94    年    8    月    4      日
　　　　　　　　　　　　　　　書記官　莊　俊　亨
